【裁判字號】    92,台上,2451
【裁判日期】    921113
【裁判案由】    拆屋還地
【裁判全文】
最高法院民事判決                              九十二年度台上字第二四五一號
    上  訴  人  辛○○
                壬○○
    共      同
    訴訟代理人  吳玲華律師
    被 上訴 人  丁  ○
                寅○○
                丑○○
                癸○○
                子○○
                丙○○
                庚○○
                乙○○
                戊○○
                卯○○
    共      同
    訴訟代理人  吳美惠律師
    被 上訴 人  甲○○
                己○○
                辰○○
右當事人間請求拆屋還地事件，上訴人對於中華民國九十年三月二十七日台灣高等法
院第二審更審判決（八十八年度重上更(一)字第一六號），提起上訴，本院判決如左：
    主  文
原判決廢棄，發回台灣高等法院。
    理  由
本件上訴人之被繼承人黃勤起訴主張：伊於民國六十八年十一月二十五日與訴外人保
利投資股份有限公司（下稱保利公司）訂立合作規劃及委託興建房屋協議書（下稱合
建契約），約定由該公司提供資金在伊所有台北縣中和市○○○段一○二之三七、一
○二之三八、一○二之四四及一○二之四五號土地（下稱系爭土地）上興建公寓。詎
開工後該公司僅完成房屋之基礎工程即停工，迭經催告仍未繼續施工，伊乃按合建契
約第八條約定解除契約，並訴請法院判決該公司拆屋還地確定。惟保利公司之債權人
於上述拆屋還地訴訟進行中，聲請法院拍賣保利公司分得之房屋，被上訴人丁○、丑
○○、癸○○、寅○○（下稱丁○等四人）分別向執行法院拍賣取得如第一審判決附
表（下稱附表）(一)所示房屋。被上訴人之房屋係向保利公司買受，保利公司對上開土
地既無占有權源，被上訴人自亦屬無權占有等情，爰依民法第七百六十七條規定，求
為命丁○等四人拆除其所有之房屋，返還基地，其餘被上訴人即現住戶自附表(二)所示
各自占住之房屋遷出之判決（附表(二)關於中和市○○街六八巷三弄二號三樓房屋現住
人漏載被上訴人戊○○）。嗣黃勤於原審審理中之八十七年十二月十二日死亡，由其
繼承人即上訴人辛○○、壬○○承受訴訟。
被上訴人則以：保利公司於七十三年九月二十七日遭主管機關公告解散，應行清算程
序，依法應以所有董事為清算人，上訴人於七十八年間僅向該公司原總經理何鴻鵬為
解除契約之意思表示，並列其為法定代理人，於法不合，不生契約解除之效力。又伊
信賴執行法院拍賣程序而取得系爭房屋所有權，並未繼受上訴人與保利公司間之法律
關係，縱確定判決認合建契約已解除，保利公司負有回復原狀之義務，伊亦不受其拘
束。再上訴人出具同意書，同意提供系爭土地與他人興建房屋，顯係默許土地上之房
屋承買人繼續使用土地，伊非屬無權占有等語，資為抗辯。
原審維持第一審所為黃勤敗訴之判決，駁回上訴人之上訴，無非以：黃勤於六十八年
十一月二十五日與保利公司訂立合建契約，約定由該公司提供資金在系爭土地上興建
公寓，開工後保利公司僅完成基礎工程，即於七十年六月間停工，黃勤以合建契約已
解除為由，訴請該公司拆屋還地，於訴訟進行中，保利公司之債權人聲請法院拍賣如
附表(一)所示原分歸保利公司所有未經辦理所有權登記之房屋，嗣由丁○等四人拍定，
並取得權利移轉證書。而黃勤訴請保利公司拆屋還地，雖經法院認定二者間之合建契
約解除，為保利公司敗訴之判決確定，惟該確定判決之訴訟標的為契約解除之回復原
狀請求權，判決理由認定合建契約業經解除，非屬既判力範圍，且被上訴人非該確定
判決之當事人，亦未就合建契約是否解除之重要爭點，於確定判決中參與辯論，故其
於本訴訟中就合建契約已否解除為爭執，未違誠信原則。上訴人援引上開確定判決，
主張合建契約業經解除，被上訴人不得於本訴訟中爭執云云，自無足採。次按公司設
立登記後，經中央主管機關撤銷其登記，與經主管機關命令解散或經法院裁定解散者
相同，仍須處理債權債務及公司財產，故應行清算程序，並於清算範圍內，仍有當事
人能力。又公司之清算，以董事為清算人，但公司法或章程另有規定或股東會另選清
算人時，不在此限；清算人有數人時，得推定一人或數人代表公司，如未推定時，各
有對於第三人代表公司之權。公司法第三百二十二條第一項、第八十五條第一項分別
定有明文。是解散之公司應行清算，並以公司解散之日為清算人就任之日，亦為清算
之起算日，且公司於清算期間，如對於公司訴訟，應以清算人為法定代理人。保利公
司董事長沈慶椿於七十年十二月六日死亡，惟未依法推選新董事長，嗣該公司於七十
三年九月二十七日經主管機關經濟部公告解散，撤銷登記，未選任清算人，故除保利
公司章程另有規定或股東會指定總經理何鴻鵬為清算人外，應由董事代表公司為一切
法律行為。查黃勤以保利公司之原總經理（非以董事身分）何鴻鵬為保利公司法定代
理人，對之為解除契約之意思表示，並聲請法院對該意思表示為公示送達，於其與保
利公司之訴訟，亦以何鴻鵬為法定代理人解除契約並為訴訟行為；惟何鴻鵬並無代表
保利公司之權限，黃勤對其為解除契約之意思表示，自不生解除契約之效力。該合建
契約既未經合法解除，則保利公司及買受房屋之被上訴人，自均有權使用系爭土地。
從而，黃勤依民法第七百六十七條之規定，請求丁○等四人拆除其所有如附表(一)所示
房屋，返還基地；其餘現住戶之被上訴人自附表(二)所示各自占住之房屋內遷出，均無
理由，不應准許等詞，為其判斷之基礎。
惟依公司法第三百二十二條第一項規定，股份有限公司之清算，除公司法或章程另有
規定或股東會另選清算人外，以董事為清算人。清算人有數人時，依公司法第三百三
十四條準用同法第八十五條第一項規定，得推定一人或數人代表公司，如未推定時，
各有對於第三人代表公司之權。保利公司於七十三年九月二十七日經主管機關經濟部
公告解散，撤銷登記，未選任清算人，此為原審認定之事實，自應以該公司全體董事
為清算人。而訴外人何鴻鵬除任保利公司總經理外，同時亦為該公司董事，此據上訴
人於原審陳述在卷（見原審更字卷(二)七三頁），並有保利公司股東名簿可稽（同上卷
七六頁）；何鴻鵬既為保利公司董事之一，自為保利公司清算人，雖保利公司有董事
數人，惟該公司之清算人如未推定代表公司之人，則依上開公司法規定，何鴻鵬對於
第三人亦有代表保利公司之權。黃勤向何鴻鵬為解除其與保利公司間合建契約之意思
表示，無論依據何鴻鵬何項身分而為，均係以何鴻鵬為保利公司法定代理人而向其為
之，倘該意思表示已達到何鴻鵬，自難謂何鴻鵬無代受該意思表示之權限。原審未遑
細究，即認黃勤與保利公司間之合建契約未經合法解除，自有可議。上訴論旨，執以
指摘原判決不當，求予廢棄，非無理由。又黃勤解除上開合建契約，其意思表示究係
實際達到何鴻鵬，抑係以公示送達方式為之？倘係後者，則於公司之清算人有數人，
各均得代表公司之情形，僅其中一清算人送達不到，得否以公示送達為對該公司意思
表示之通知？此與認定黃勤與保利公司間之合建契約是否解除攸關，案經發回，應併
注意及之。再未辦理所有權登記之房屋，不能為所有權之讓與，但受讓人與讓與人間
，如無相反之約定，應認讓與人已將房屋之事實上處分權讓與受讓人。房屋拆除為事
實上之處分行為，應由有事實上處分權之人為之。丁○等四人於原審抗辯已將系爭未
經登記之房屋讓與他人（原審更字卷(一)二四六頁），復提出公證書等件為證（證物外
放），則彼四人有無拆除房屋之權限，亦應併予調查審認，均附此敘明。
據上論結，本件上訴為有理由。依民事訴訟法第四百七十七條第一項、第四百七十八
條第二項，判決如主文。
中      華      民      國    九十二    年     十一     月     十三     日
                              最高法院民事第八庭
                                  審判長法官  吳  啟  賓
                                        法官  高  孟  焄
                                        法官  許  朝  雄
                                        法官  朱  建  男
                                        法官  謝  正  勝
      右正本證明與原本無異
                                              書  記  官
中      華      民      國    九十二    年     十二     月      三      日


司法院資訊處製作；財團法人民間司法改革基金會備份。
